【裁判字號】    98,易,142
【裁判日期】    980731
【裁判案由】    重利
【裁判全文】
臺灣臺北地方法院刑事判決               98年度易字第142號
公  訴  人  臺灣臺北地方法院檢察署檢察官
被      告  丁○○
選任辯護人  孫志堅律師
上列被告因重利案件，經檢察官提起公訴（97年度偵字第17920
號），本院判決如下：
    主  文
丁○○無罪。
    理  由
一、公訴意旨略以：被告丁○○基於乘人急迫、輕率或無經驗貸
    以金錢而取得與原本顯不相當重利之犯意，自民國95年1月
    起至同年9月11日止，乘告訴人甲○○急需資金之際，於附
    表所示時間以匯款方式貸與甲○○如附表所示款項，並約定
    年利率為百分之437至1080不等，復於附表所示時間收取甲○○以開立支票方式返還之金額，取得與原本顯不相當之重
    利，因認被告涉有重利罪嫌等語。
二、按犯罪事實應依證據認定之，無證據不得認定犯罪事實。又
    不能證明被告犯罪者，應諭知無罪之判決，刑事訴訟法第一
    百五十四條第二項、第三百零一條第一項分別定有明文。而
    事實之認定，應憑證據，如未能發現相當證據，或證據不足
    以證明，自不能以推測或擬制之方法，以為裁判基礎。再認
    定不利於被告之事實，須依積極證據，苟積極證據不足為不
    利於被告事實之認定時，即應為有利於被告之認定，更不必
    有何有利之證據。而認定犯罪事實所憑之證據，雖不以直接
    證據為限，間接證據亦包括在內；然而無論直接或間接證據
    ，其為訴訟上之證明，須於通常一般之人均不致有所懷疑，
    而得確信其為真實之程度者，始得據為有罪之認定，倘其證
    明尚未達到此一程度，而有合理之懷疑存在，致無從為有罪
    之確信時，即應為無罪之判決。再按刑事訴訟法第一百六十
    一條第一項規定：檢察官就被告犯罪事實，應負舉證責任，
    並指出證明之方法。因此，檢察官對於起訴之犯罪事實，應
    負提出證據及說服之實質舉證責任。倘其所提出之證據，不
    足為被告有罪之積極證明，或其指出證明之方法，無從說服
    法院以形成被告有罪之心證，基於無罪推定之原則，自應為
    被告無罪之諭知（最高法院三十年度上字第八一六號、四十
    年度臺上字第八六號、七十六年度臺上字第四九八六號、九
    十二年度臺上字第一二八號判例意旨參照）。
三、本件公訴人認被告涉有前揭犯行，無非係以告訴人之指證及
    卷附萬泰銀行東臺北分行銀行存摺影本、第一銀行支票存款
    對帳單、告訴人甲○○所簽發支票、花蓮區中小企業銀行支
    票存款存提紀錄查詢單，為其論據。
四、訊據被告堅決否認有何重利犯行，辯稱：其係與被告合夥投
    資不動產，並非貸款等語，經查：
（一）告訴人甲○○係投資不動產業務多年，並曾邀約多人共同
      投資之事實，業據證人即告訴人甲○○到庭證述其經經營
      會計事務所經營30餘年，業務為一般工商記帳業、財稅規
      劃等，其於94年間有跟許純涓、林舒瑾、乙○○、林麗香
      、江怡、游慧蘭合作，其認識一個代書江沛蓉，告訴我們
      都不用自備款就可以過戶，其是仲介這些房子的人，其賺
      仲介費，不用自備款，也可以跟別人合作投資，其就要支
      付銀行貸款，過戶時大家有共識，他們出名過戶，其付貸
      款，仲介費由江沛蓉支付，其會跟他們分。上述合作投資
      不動產的標的共5筆等語明確（見本院98年7月10日審判筆
      錄），告訴人所為共同投資之方式，係以免支付頭期款購
      買房屋，再向銀行貸款，於出售前由告訴人支付銀行利息
      之方式，亦為告訴人證述綦詳，則告訴人為上開投資事宜
      於支付銀行之利息時，即有資金之需求，應可認定。
（二）告訴人雖指證被告乘其急迫貸以金錢，而取得與原本顯不
      相當之重利等情，惟按供述證據有其特殊性，與物證或文
      書證據具有客觀性及不變性並不相同，而告訴人之告訴，
      係以使被告受刑事訴追為目的，是其陳述是否與事實相符
      ，仍應調查其他證據以資審認，其陳述如無瑕疵，且就其
      他方面調查又與事實相符，固足採為科刑之基礎，倘其陳
      述尚有瑕疵，而在未究明前，遽採為論罪科刑之根據，即
      難認為適法（最高法院52年度臺上字第1300號、61年度臺
      上字第3099號判例意旨參照）。再按現行刑事訴訟法並無
      禁止被害人於公訴程序為證人之規定，自應認被害人在公
      訴程序中具有證人適格（即證人能力），然被害人與一般
      證人不同，其與被告處於絕對相反之立場，其陳述之目的
      ，在使被告受刑事訴追處罰，內容未必完全真實，證明力
      自較一般證人之陳述薄弱。故被害人縱立於證人地位而為
      指證及陳述，且其指證、陳述無瑕疵可指，仍不得作為有
      罪判決之唯一依據，應調查其他證據以察其是否與事實相
      符，亦即仍須有補強證據以擔保其指證、陳述之真實性，
      始得採為斷罪之依據（最高法院94年度臺上字第3326號判
      決意旨參照）。證人即告訴人雖於偵查及本院審理時就其
      因需款孔急而向被告借款並支付重利等情具結指證歷歷，
      然查，其另告訴另案被告丙○○、李光彩於95年3月起至
      9月間犯重利罪嫌，業經臺灣士林地方法院檢察署認：告
      訴人甲○○均係向他人陳稱其從事不動產買賣投資生意，
      且有熟識之銀行及代書關係甚好，其可以向銀行超額貸得
      款項，投資者只需準備身分證件及財力證明等資料，即可
      免支付頭期款而可以購買不動產，購得房屋後只要3至6個
      月後，即可脫手轉售他人牟利，投資者可以分得15萬元至
      30萬元不等紅利，惟事後告訴人甲○○於貸得銀行款項後
      ，卻不依約繳納銀行之分期付款，致所購買之房屋不動產
      遭銀行查封拍賣，甚至更積欠銀行大筆欠款等情，告訴人
      甲○○係以向被告丙○○所取得款項支付所仲介房屋頭期
      款項，並無貸放高利款項予告訴人，且告訴人甲○○既係
      分別於95年3月3日、95年4月3日及95年4月7日，各向被告
      丙○○借貸現金80萬元、90萬元及80萬元時，告訴人甲○○均已支付被告丙○○本利100萬元，則告訴人甲○○既
      已清償向被告丙○○借款本利債務，又豈會事後再分4次
      支付被告丙○○利息各30萬元、10萬元、10萬元及10 萬
      元之可能？認告訴人甲○○上開指訴顯與常理不合，認被
      告2人罪嫌皆尚屬不足，而為不起訴處分，有臺灣士林地
      方法院檢察署97年度偵字第10622號不起訴處分書在卷可
      參，並經證人丙○○到庭證述明確（見本院前揭審判筆錄
      ），且查，證人乙○○並到庭證稱：當初其係幫被告修電
      腦認識，被告看其老實，要其當人頭，其沒有投資，也沒
      有付錢，其只是提供人頭，只有出名及去辦對保簽名而已
      ，其並非吉優公司員工，卻收到不實之薪資扣繳憑單，其
      已對告訴人甲○○提出偽造文書告訴等語明確（見本院審
      判筆錄），則證人即告訴人之證詞，尚非無疑。
（三）再依被告與告訴人間之資金往來情形，其貸款之利息、期
      限之計算，均無固定之標準，有多達年息1800%，亦有少
      至年息353%，差異甚大，且告訴人對於支付利息之方式，
      亦無法明確說明，且查，告訴人亦證稱於該段期間，尚有
      其他友人可供貸款（見本院前揭審判筆錄），該借款利息
      顯低於告訴人所指訴被告之高利，則告訴人竟多次向被告
      借款支付重利，顯與常情不符。依告訴人係多年從事金融
      相關業務以觀，其當非輕率、無經驗之人。至告訴人所指
      稱其係基於急迫而向被告借款云云，惟被告否認知悉告訴
      人所經營之吉優公司急需資金，否則不會一再交付款項予
      以投資等情，而證人即告訴人亦無法證述其當時為何需錢
      恐急，而須一再向被告支付重利借款而不向其他友人借款
      ，被告堅詞否認曾貸以金錢，揆諸前開說明，告訴人所述
      是否真實，仍須調查其他證據以資佐證，尚不得遽採為認
      定被告犯罪之唯一證據。
（四）綜觀前揭告訴人之指證，足見其就借款之次數、計息方式
      、所交付之支票票期、未兌現之支票張數、曾否書立借據
      等情，陳述不一，其指證已有瑕疵，告訴人又始終不能提
      出證據以實其說，則其指述向被告借款並支付重利等情，
      是否真實，已非無疑。被告始終堅詞否認有借款與告訴人
      之事實，而告訴人所為不利於被告之指證，亦乏其他證據
      以實其說，從而本案公訴人之舉證，仍有合理之懷疑存在
      ，尚未達於通常一般之人均不致有所懷疑，而得確信其為
      真實之程度，本院無從形成被告有罪之確信，此外，復查
      無其他積極證據足資證明被告係借款與告訴人之事實，遑
      論被告有何重利犯行，自難僅憑告訴人有瑕疵之片面指證
      ，認定被告有借款與告訴人並收取重利之行為，而遽以重
      利罪相繩。本件不能證明被告犯罪，依首開說明，自應為
      被告無罪之諭知。
據上論斷，應依刑事訴訟法第301條第1項，判決如主文。
本案經檢察官郭騰月庭執行職務
中    華    民    國    98    年    7     月    31    日
                  刑事第十四庭  法  官  沈君玲
以上正本證明與原本無異。
如不服本判決應於收受送達後10日內向本院提出上訴書狀，並應
敘述具體理由；其未敘述上訴理由者，應於上訴期間屆滿後20日
內向本院補提理由書（均須按他造當事人之人數附繕）「切勿逕
送上級法院」。
                                書記官  劉麗英
中    華    民    國    98    年    7     月    31    日


司法院資訊處製作；財團法人民間司法改革基金會備份。
